臺灣彰化地方法院民事判決
110年度訴字第790號
原      告  陳威群  
            劉曉倩  
上列二人共同
訴訟代理人  施廷勳律師
上列二人共同
複代理人    張幸茵律師
被      告  劉月娥  
            曾保順  
            曾淑絹  
            曾琡軫  

            蔡政宏  

            陳根廷  
            施美容  



            詹君怡  
            蔡胡梅霞  住彰化縣○○市○○路000巷0號      李春
            秋    住彰化縣彰化市延平里大埔路000巷00

            陳文章  


            林萬富  

上列七人共同
訴訟代理人  林輝明律師
上列當事人間請求拆屋還地事件，本院於民國111年3月21日言詞
辯論終結，判決如下：
    主  文
被告陳根廷應將坐落於彰化縣○○市○○段000000地號土地上，如彰
化縣彰化地政事務所收件日期文號110年9月22日彰土測字第2288
號複丈成果圖所示編號A部分，面積4平方公尺之建物拆除，並將
占用之土地返還原告及其他共有人。
被告施美容應將坐落於彰化縣○○市○○段000000地號土地上，如彰
化縣彰化地政事務所收件日期文號110年9月22日彰土測字第2288
號複丈成果圖所示編號B部分，面積7平方公尺之建物拆除，並將
占用之土地返還原告及其他共有人。
被告詹君怡應將坐落於彰化縣○○市○○段000000地號土地上，如彰
化縣彰化地政事務所收件日期文號110年9月22日彰土測字第2288
號複丈成果圖所示編號C部分，面積6平方公尺之建物拆除，並將
占用之土地返還原告及其他共有人。
被告蔡胡梅霞應將坐落於彰化縣○○市○○段000000地號土地上，如
彰化縣彰化地政事務所收件日期文號110年9月22日彰土測字第22
88號複丈成果圖所示編號D部分，面積34平方公尺之建物拆除，
並將占用之土地返還原告及其他共有人。
被告劉月娥應將坐落於彰化縣○○市○○段000000地號土地上，如彰
化縣彰化地政事務所收件日期文號110年9月22日彰土測字第2288
號複丈成果圖所示編號E部分，面積11平方公尺之建物拆除，並
將占用之土地返還原告及其他共有人。
被告曾保順、曾淑絹、曾琡軫應將坐落於彰化縣○○市○○段000000
地號土地上，如彰化縣彰化地政事務所收件日期文號110年9月22
日彰土測字第2288號複丈成果圖所示編號F部分，面積2平方公尺
之建物拆除，並將占用之土地返還原告及其他共有人。
被告李春秋應將坐落於彰化縣○○市○○段000000地號土地上，如彰
化縣彰化地政事務所收件日期文號110年9月22日彰土測字第2288
號複丈成果圖所示編號G部分，面積3平方公尺之建物拆除，並將
占用之土地返還原告及其他共有人。
被告蔡政宏應將坐落於彰化縣○○市○○段000000地號土地上，如彰
化縣彰化地政事務所收件日期文號110年9月22日彰土測字第2288
號複丈成果圖所示編號H部分，面積5平方公尺之建物拆除，並將
占用之土地返還原告及其他共有人。
被告陳文章應將坐落於彰化縣○○市○○段000000地號土地上，如彰
化縣彰化地政事務所收件日期文號110年9月22日彰土測字第2288
號複丈成果圖所示編號I部分，面積3平方公尺之建物拆除，並將
占用之土地返還原告及其他共有人。
被告林萬富應將坐落於彰化縣○○市○○段000000地號土地上，如彰
化縣彰化地政事務所收件日期文號110年9月22日彰土測字第2288
號複丈成果圖所示編號J部分，面積4平方公尺之建物拆除，並將
占用之土地返還原告及其他共有人。
訴訟費用由被告負擔。
本判決第一項，得假執行；但被告陳根廷如以新台幣壹拾貳萬陸
仟元為原告預供擔保後，得免為假執行。
本判決第二項，得假執行；但被告施美容如以新台幣貳拾貳萬零
伍佰元為原告預供擔保後，得免為假執行。　
本判決第三項，得假執行；但被告詹君怡如以新台幣壹拾捌萬玖
仟元為原告預供擔保後，得免為假執行。
本判決第四項，得假執行；但被告蔡胡梅霞如以新台幣壹佰零柒
萬壹仟元為原告預供擔保後，得免為假執行。
本判決第五項，得假執行；但被告劉月娥如以新台幣參拾肆萬陸
仟伍佰元為原告預供擔保後，得免為假執行。
本判決第六項，得假執行；但被告曾保順、曾淑絹、曾琡軫如以
新台幣陸萬參仟元為原告預供擔保後，得免為假執行。
本判決第七項，得假執行；但被告李春秋如以新台幣玖萬肆仟伍
佰元為原告預供擔保後，得免為假執行。
本判決第八項，得假執行；但被告蔡政宏如以新台幣壹拾伍萬柒
仟伍佰元為原告預供擔保後，得免為假執行。
本判決第九項，得假執行；但被告陳文章如以新台幣玖萬肆仟伍
佰元為原告預供擔保後，得免為假執行。　
本判決第十項，得假執行；但被告林萬富如以新台幣壹拾貳萬陸
仟元為原告預供擔保後，得免為假執行。　
    事  實
壹、本件被告劉月娥、曾保順、曾淑絹、曾琡軫、蔡政宏經合法
    通知，未於言詞辯論期日到場，核無民事訴訟法第386條所
    列各款情形，爰依原告之聲請，由其一造辯論而為判決。
貳、原告陳威群、劉曉倩主張：
  原告陳威群為門牌號碼彰化縣○○市○○路000巷00號一樓 所有
    權人，原告劉曉倩為同址三樓、五樓所有權人，二人均為上
    開建物坐落基地彰化縣○○市○○段000000地號土地(下稱系爭
    土地)共有人。被告等十二人分別為彰化縣○○市○○路000巷0
    號、3號、5號、7號、9號、11號、13號、15號、17號、19號
    房屋所有權人，被告等人所有房屋毗鄰於系爭土地南側。詎
    被告等未經系爭土地所有權人同意，陸續擅自占用系爭土地
    部分範圍作為渠等增建附屬建物之基地，侵害原告之系爭土
    地所有權。被告陳根廷、施美容、詹君怡、蔡胡梅霞雖提出
    之不動產買賣契約書(下稱系爭契約書)為合法使用系爭土地
    之證明，但因系爭土地為法定空地，依法令不得移轉、分割
    ，而為無效之契約，自不得以之作為占有泉源。另被告李春
    秋、陳文章、林萬富經地政機關測量分別占用系爭土地3、3
    、4平方公尺。被告等既未曾取得原告及其他共有人同意而
    無權占用系爭土地，致原告所有房屋坐落基地留設之法定空
    地大部分遭違章建物占用，影響原告之生活環境與權利。爰
    依民法第767條第1項、第821條規定，訴請被告等返還附圖
    編號A至J予原告及其他共有人，求命判決等語如聲明所示。
  並聲明：㈠被告陳根廷應將坐落於彰化縣○○市○○段000000地號
    土地上，如彰化縣彰化地政事務所收件日期文號110年9月22
    日彰土測字第2288號複丈成果圖所示編號A部分，面積4平方
    公尺之建物拆除，並將占用之土地返還原告及其他共有人。
    ㈡被告施美容應將坐落於彰化縣○○市○○段000000地號土地上
    ，如彰化縣彰化地政事務所收件日期文號110年9月22日彰土
    測字第2288號複丈成果圖所示編號B部分，面積7平方公尺之
    建物拆除，並將占用之土地返還原告及其他共有人。㈢被告
    詹君怡應將坐落於彰化縣○○市○○段000000地號土地上，如彰
    化縣彰化地政事務所收件日期文號110年9月22日彰土測字第
    2288號複丈成果圖所示編號C部分，面積6平方公尺之建物拆
    除，並將占用之土地返還原告及其他共有人。㈣被告蔡胡梅
    霞應將坐落於彰化縣○○市○○段000000地號土地上，如彰化縣
    彰化地政事務所收件日期文號110年9月22日彰土測字第2288
    號複丈成果圖所示編號D部分，面積34平方公尺之建物拆除
    ，並將占用之土地返還原告及其他共有人。㈤被告劉月娥應
    將坐落於彰化縣○○市○○段000000地號土地上，如彰化縣彰化
    地政事務所收件日期文號110年9月22日彰土測字第2288號複
    丈成果圖所示編號E部分，面積11平方公尺之建物拆除，並
    將占用之土地返還原告及其他共有人。㈥被告曾保順、曾淑
    絹、曾琡軫應將坐落於彰化縣○○市○○段000000地號土地上，
    如彰化縣彰化地政事務所收件日期文號110年9月22日彰土測
    字第2288號複丈成果圖所示編號F部分，面積2平方公尺之建
    物拆除，並將占用之土地返還原告及其他共有人。㈦被告李
    春秋應將坐落於彰化縣○○市○○段000000地號土地上，如彰化
    縣彰化地政事務所收件日期文號110年9月22日彰土測字第22
    88號複丈成果圖所示編號G部分，面積3平方公尺之建物拆除
    ，並將占用之土地返還原告及其他共有人。㈧被告蔡政宏應
    將坐落於彰化縣○○市○○段000000地號土地上，如彰化縣彰化
    地政事務所收件日期文號110年9月22日彰土測字第2288號複
    丈成果圖所示編號H部分，面積5平方公尺之建物拆除，並將
    占用之土地返還原告及其他共有人。㈨被告陳文章應將坐落
    於彰化縣○○市○○段000000地號土地上，如彰化縣彰化地政事
    務所收件日期文號110年9月22日彰土測字第2288號複丈成果
    圖所示編號I部分，面積3平方公尺之建物拆除，並將占用之
    土地返還原告及其他共有人。㈩被告林萬富應將坐落於彰化
    縣○○市○○段000000地號土地上，如彰化縣彰化地政事務所收
    件日期文號110年9月22日彰土測字第2288號複丈成果圖所示
    編號J部分，面積4平方公尺之建物拆除，並將占用之土地返
    還原告及其他共有人。如原告願供擔保，請准宣告假執行
    。訴訟費用由被告共同負擔。
參、被告陳根廷、施美容、詹君怡、蔡胡梅霞答辯稱：
　被告陳根廷、施昭尊(被告施美容父親)、蔡有城(被告蔡胡梅
    霞之配偶)及陳伍滿足(被告詹君怡前手)於民國(下同)82年7
    月10日間已與系爭914-12地號土地之原告劉曉倩前手賴定俊
    、陳錦章、黃介卿、陳克明及黃慶煜等人，以當時每坪新台
    幣(下同)8萬元之單價，購買就被告陳根廷、施美容、詹君
    怡、蔡胡梅霞等四人現今占用系爭土地之位置部分，並於訂
    立系爭契約書當日付清價款，此業經本院88年訴字第450號
    民事確定判決認定在案，原告劉曉倩為確定判決之當事人之
    一，原告陳威群則為繼受人，自應受前開判決及契約效力所
    及，並因債權物權化效力法理，系爭契約書效力應及於原告
    二人，系爭契約書之標的雖為法定空地，但非完全不能分割
    及移轉，系爭契約即非自始客觀不能，是被告陳根廷、施美
    容、詹君怡、蔡胡梅霞等四人即因系爭買賣契約書而有權占
    用系爭土地，原告等請求返還土地即屬無據。縱本院認原告
    主張有理由，亦請考量系爭土地上已有原告與他共有人共有
    之集合式住宅，取回被告占用之面積2至7平方公尺土地無法
    另為他用，被告等人所占用者均為建物凸出牆面柱，若予以
    拆除將影響整棟建物結構安全，而有權利濫用之情，請本院
    依民法第796條之1第1項前段規定，免除被告等之拆除義務
    等語。　
　並聲明：㈠原告之訴駁回。㈡訴訟費用由原告等負擔。㈢若受不
    利之判決，請准宣告供擔保免為假執行。
肆、被告李春秋、陳文章、林萬富則答辯稱：
　被告李春秋、陳文章、林萬富並無越界占有使用系爭土地，
    原告請求返還土地亦屬無憑。縱本院認原告主張有理由，亦
    請考量系爭土地上已有原告與他共有人共有之集合式住宅，
    取回被告占用之面積2至7平方公尺土地無法另為他用，被告
    等人所占用者均為建物凸出牆面柱，若予以拆除將影響整棟
    建物結構安全，而有權利濫用之情，依民法第796條之1第1
    項前段規定，免除被告等之拆除義務等語。
　並聲明：㈠原告之訴駁回。㈡訴訟費用由原告等負擔。㈢若受不
    利之判決，請准宣告供擔保免為假執行。　
伍、被告劉月娥僅於本院現場履勘時到場然未表示意見或提出答
    辯，亦未提出書狀表示意見。被告曾保順、曾淑絹、曾琡軫
    、蔡政宏未於言詞辯論期日到場，亦未提出書狀表示意見。
陸、得心證之理由：
  原告主張伊為系爭土地之共有人，被告等十二人分別為彰化
    縣○○市○○路000巷0號、3號、5號、7號、9號、11號、13號、
    15號、17號、19號房屋所有權人，被告所有之建物毗鄰於系
    爭土地南側。詎被告等未經系爭土地所有權人同意，竟陸續
    擅自占用系爭土地部分範圍作為渠等增建附屬建物之基地，
    侵害原告之系爭土地所有權。被告陳根廷、施美容、詹君怡
    、蔡胡梅霞提出之系爭契約書因違反建築法第11條，而為無
    效之契約，自不得以之作為占有泉源。另被告李春秋、陳文
    章、林萬富經地政機關測量分別占用系爭土地3、3、4平方
    公尺。被告等既未曾取得原告及其他共有人同意而無權占用
    系爭土地，致原告所有房屋坐落基地留設之法定空地遭違章
    建物占用，影響原告之生活環境與權利，爰依民法第767條
    第1項、第821條規定，訴請被告等返還附圖編號A至J予原告
    及其他共有人，求判決如主文所示等語。被告陳根廷、施美
    容、詹君怡、蔡胡梅霞則以：被告陳根廷、施美容、蔡胡梅
    霞及詹君怡等人之被繼承人及前手於82年7月10日間向原告
    劉曉倩前手賴定俊及訴外人陳錦章、黃介卿、陳克明及黃茂
    義等人購買系爭土地目前使用部分，系爭契約雖為法定空地
    ，但非完全不能分割及移轉，系爭契約即非自始客觀不能而
    得作為被告陳根廷、施美容、詹君怡、蔡胡梅霞之使用系爭
    土地依據，原告等請求返還土地即屬無據，若本院認原告請
    求有理由，亦請考量本見原告請求所獲利益甚微，卻對被告
    產生極大損害而有權利濫用之情，請求依民法第796條之1第
    1項前段規定，免除被告等之拆除義務等語置辯。被告李春
    秋、陳文章、林萬富並無越界占有使用系爭土地，原告請求
    返還土地亦屬無憑，若本院認原告請求有理由，亦請考量本
    見原告請求所獲利益甚微，卻對被告產生極大損害而有權利
    濫用之情，請求依民法第796條之1第1項前段規定，免除被
    告等之拆除義務等語置辯。被告劉月娥、曾保順、曾淑絹、
    曾琡軫、蔡政宏未於言詞辯論期日到場，亦未提出書狀表示
    意見。
  經查：
　㈠本件原告主張系爭914-12地號土地為原告與其他共有人共有
    ，被告等人分別占用附圖(即彰化縣彰化地政事務所110年9
    月22日收件、彰土測字第2288號土地複丈成果圖，見本院卷
    第232頁)編號Ａ至J部分部分，並其上興建所示之建物，業據
    其提出土地建物登記第一類謄本為證，復經本院會同彰化縣
    彰化地政事務所人員履勘現場，製有勘驗測量筆錄及複丈成
    果圖（即附圖）附卷可憑，且為到庭之被告所不爭執，其餘
    被告經合法通知未於言詞辯論期日到庭亦未提出書狀陳述意
    見，是此部分之主張，堪信為真實。
　㈡所有人對於無權占有或侵奪其所有物者，得請求返還之。對
    於妨害其所有權者，得請求除去之。有妨害其所有權之虞者
    ，得請求防止之。民法第767條第1項定有明文。又以無權占
    有為原因，請求返還土地者，占有人對土地所有權存在之事
    實無爭執，而僅以非無權占有為抗辯者，土地所有權人對其
    土地被無權占有之事實無舉證責任，占有人自應就其取得占
    有係有正當權源之事實證明之（最高法院97年度台上字第11
    01號、85年度台上字笫1120號判決意旨參照）。查，原告為
    系爭土地之共有人，業經認定如前，被告劉月娥、曾保順、
    曾淑絹、曾琡軫、蔡政宏未提出合法使用系爭土地之依據，
    被告李春秋、陳文章、林萬富則雖辯稱未占用系爭土地，然
    經本院現場履勘施測結果，被告李春秋、陳文章、林萬富分
    別占用系爭土地如附圖編號G、I、J部分，則被告劉月娥、
    曾保順、曾淑絹、曾琡軫、蔡政宏、李春秋、陳文章、林萬
    富無權占用系爭土地，應可認定，原告依據民法第767條及
    第821條規定請求被告劉月娥、曾保順、曾淑絹、曾琡軫、
    蔡政宏、李春秋、陳文章、林萬富拆除附圖編號E、F、G、H
    、I、J建物並將占用土地返還原告及其他共有人，即屬有據
    ，應予准許。
　㈢以不能之給付為契約標的者，其契約為無效。民法第246條第
    1 項前段定有明文。而該項所稱之「不能之給付」者，係指
    自始客觀不能而言，亦即依社會通常觀念，債務人應為之給
    付，不能依債務本旨實現之意。查：①依被告提出之系爭契
    約書所示，被告陳根廷、訴外人施招尊(施美容之父)、蔡有
    城(蔡胡梅霞配偶)、陳伍滿足(詹君怡前手)於82年7月10日
    向出賣人之代表人黃茂義購買坐落系爭土地內之部分土地，
    黃茂義簽名下另有訴外人黃茂義、賴定俊(原告劉曉倩前手)
    、陳錦章、黃介卿、陳克明等五人之用印，應係由黃茂義代
    表賴定俊、陳錦章、黃介卿、陳克明簽屬系爭契約，原告劉
    曉倩買受賴定俊之應有部分，本應同受系爭契約之拘束。②
    惟兩造均不爭執系爭土地屬原告房屋坐落基地之法定空地，
    按建築法所稱之建築基地，為供建築物本身所占之地面及其
    所應留設之法定空地。應留設之法定空地，非依規定不得分
    割、移轉，並不得重複使用，建築法第11條第1項、第3項分
    別定有明文。是不僅原告所有權之行使受上開建築法規定之
    限制，被告或任何第三人亦應受上開建築法規定限制，不得
    任意占用之。復按建築基地於建築使用時，應保留一定比例
    面積之空地，旨在使建築物便於日照、通風、採光及防火等
    ，以增進使用人之舒適、安全與衛生，其與建築本身所占之
    地面關係密切（內政部72年9月27日台內地字第177140號函
    參照）。是法定空地既有其設置之公益目的，非所有權人得
    任意處置，系爭契約以法定空地為買賣標的，即與建築法第
    11條第3項相違背，系爭契約以不能給付為標的，法律效果
    為無效，本院88年訴字第450號民事判決亦同此見解，從而
    被告陳根廷、施美容、詹君怡、蔡胡梅霞以系爭契約為使用
    系爭土地之依據，即屬無據。　　
  ㈣復按民法第148條係規定行使權利，不得以損害他人為主要目
    的，若當事人行使權利，雖足使他人喪失利益，而茍非以損
    害他人為主要目的，即不在該條所定範圍之內。又按權利之
    行使，是否以損害他人為主要目的，應就權利人因權利行使
    所能取得之利益，與他人及國家社會因其權利行使所受之損
    失，比較衡量以定之，最高法院著有45年台上字第105號、7
    1年台上字第737號判例可參。查：系爭土地為法定空地，僅
    限制原告不得分割、移轉及重複使用而已，並未喪失管領權
    限。被告等人在系爭土地上增建附屬建物使用，致系爭土地
    喪失法定空地功能，侵害原告之管領權限，原告請求拆除，
    回復未建造地上物之狀態，對公益有所助益，且被告等所有
    之房屋占用系爭土地之範圍係如附圖A至J部分，面積各為2
    至34平方公尺，既係增建，即屬超出原核定建築範圍之違章
    建築，自不受保護，衡情予以拆除，不致影響被告房屋之建
    物結構，不致嚴重損及被告之利益，尚難認為原告行使其所
    有權係專以損害被告為目的，被告主張原告有權利濫用情形
    ，依民法第796條之1第1項前段規定，免除被告等之拆除義
    務云云，尚非可採。原告依據民法第767條及第821條規定請
    求被告陳根廷、施美容、詹君怡、蔡胡梅霞拆除附圖編號A
    、B、C、D建物並將占用土地返還原告及其他共有人，即屬
    有據，應予准許。
  綜上所述，原告依民法第767條第1項、第821條之規定，請求
    被告等應將坐落系爭土地上如附圖所示編號A、B、C、D、E
    、F、G、H、I、J部分之地上物予以拆除，並將該部分土地
    返還原告及全體共有人，為有理由，應予准許。 　
柒、本件事證已臻明確，兩造其餘之攻擊或防禦方法，經本院斟
    酌後，認為均不足以影響本判決之結果，爰不逐一論述，附
    此敘明。
捌、又原告勝訴部分， 其價額均未逾新台幣（下同）50萬元， 
    故爰依民事訴訟法第389條第1項第5款，依職權宣告假執行
    。另為衡平被告之利益，並依民事訴訟法第392條，依職權
    宣告免為假執行。
玖、據上論結，本件原告之訴為有理由，依民事訴訟法第385條
    第1項前段、第78條、第85條第1項、第385條第1項第5款、
    第392條第2項，判決如主文。
中　　華　　民　　國　　111 　年　　4 　　月　　8　　日
                  民事第一庭    法　官　洪志賢
以上正本係照原本作成。
如對判決上訴，應於判決送達後20日內向本院提出上訴狀。如委
任律師提起上訴者，應一併繳納上訴審裁判費。
中　　華　　民　　國　　111 　年　　4 　　月　　8 　　日
                                書記官  林嘉賢